---
title: "Modulo 2. Fundamentos de la bioestadistica descriptiva"
author: "Astrid Liliana Vargas Sanchez"
date: "2025-05-19"
output: html_document
---

```{r setup, include=FALSE}
knitr::opts_chunk$set(echo = TRUE)
```

## Bioestadística descriptiva 

Se encarga de resumir y describir los datos mediante medidas numéricas (como promedios, medianas y desviaciones estándar) y representaciones gráficas (como tablas, gráficos de barras o histogramas). Su objetivo es organizar y presentar la información de forma comprensible, sin realizar inferencias o predicciones.  Información acerca de la distribución, dispersión y forma de los datos.

### Representaciones gráficas

#### Histogramas

Representa variables cuantitativas continuas. Distribución de frecuencia de un conjunto de datos numéricos continuos.

```{r}
# install.packages("ggplot2")  # Para gráficos
library(ggplot2)

# Usamos el dataset iris
data(iris)
```

```{r}
ggplot(iris, aes(x = Sepal.Length)) +
  geom_histogram(binwidth = 0.5, fill = "skyblue", color = "black") +
  labs(title = "Histograma de la Longitud del Sépalo", x = "Longitud (cm)", y = "Frecuencia")
```

#### Graficos de barras

```{r}
ggplot(iris, aes(x = Species, fill = Species)) +
  geom_bar() +
  labs(title = "Cantidad de muestras por especie", x = "Especie", y = "Frecuencia") +
  theme_minimal()
```

####  Diagrama de pastel

```{r}
# Crear tabla de proporciones
species_counts <- as.data.frame(table(iris$Species))
colnames(species_counts) <- c("Especie", "Frecuencia")
species_counts$Fraccion <- species_counts$Frecuencia / sum(species_counts$Frecuencia)
species_counts$Etiqueta <- paste0(species_counts$Especie, " (", round(species_counts$Fraccion * 100), "%)")

ggplot(species_counts, aes(x = "", y = Fraccion, fill = Especie)) +
  geom_bar(width = 1, stat = "identity") +
  coord_polar("y") +
  labs(title = "Proporción de especies (Diagrama de pastel)") +
  theme_void() +
  geom_text(aes(label = Etiqueta), position = position_stack(vjust = 0.5))

```

####  Diagrama de dispersión

```{r}
ggplot(iris, aes(x = Petal.Length, y = Petal.Width, color = Species)) +
  geom_point(size = 3) +
  labs(title = "Diagrama de dispersión: Pétalo", x = "Longitud del pétalo", y = "Ancho del pétalo") +
  theme_light()
```

####  Diagrama de caja y bigotes (Boxplot)

```{r}
ggplot(iris, aes(x = Species, y = Sepal.Length, fill = Species)) +
  geom_boxplot() +
  labs(title = "Boxplot: Longitud del sépalo por especie", x = "Especie", y = "Longitud del sépalo") +
  theme_minimal()
```

### Medidas de tendencia central

Valor que representa la posición central de una distribución de datos 

#### Media

Es una medida estadística utilizada para obtener el valor promedio de un conjunto de datos. Es la suma de todos los valores dividida entre la cantidad de datos. Es sensible a datos atipicos.

```{r}
# --------------------------------------------
# Medidas de tendencia central en R
# --------------------------------------------

# 1. Crear un vector de datos numéricos
datos <- c(10, 20, 30, 30, 40, 50, 50, 50, 60)

# Ver los datos
print("Datos:")
print(datos)

# --------------------------------------------
# 2. Calcular la media (promedio)
# --------------------------------------------
media <- mean(datos)
cat("Media:", media, "\n")
```
#### Mediana

Representa el valor central en un conjunto de datos ordenados. Reduce el impacto de los valores atípicos. Si hay un número par de datos, es el promedio de los dos valores centrales.
```{r}
# --------------------------------------------
# 3. Calcular la mediana (valor central)
# --------------------------------------------
mediana <- median(datos)
cat("Mediana:", mediana, "\n")

```
#### Moda

La moda es un valor estadístico que representa el valor más frecuente o con un mayor número de apariciones en un conjunto de datos
```{r}

# --------------------------------------------
# 4. Calcular la moda (valor que más se repite)
# --------------------------------------------

# install.packages("DescTools")   # Solo la primera vez
library(DescTools)

moda <- Mode(datos)

cat("Moda:", moda, "\n")
```

### Medidas de dispersión

Son un conjunto de estadísticos que nos permiten conocer la variabilidad de los datos. nos indican qué tan dispersos o agrupados están los datos con respecto a la media o entre sí. Sirven para complementar a las medidas de tendencia central y entender mejor la distribución de los datos.

#### Rango

Es la diferencia entre el valor más grande (Valor máximo) y el más pequeño (Valor mínimo).
```{r}
# --------------------------------------------
# Medidas de dispersión en R
# --------------------------------------------

# 1. Crear un vector de datos numéricos
datos <- c(10, 20, 30, 30, 40, 50, 50, 50, 60)

# Ver los datos
print("Datos:")
print(datos)

# --------------------------------------------
# 2. Rango (valor máximo - mínimo)
# --------------------------------------------
rango <- max(datos) - min(datos)
cat("Rango:", rango, "\n")

```

#### Varianza

Mide cuánto se alejan, en promedio, los datos con respecto a la media, elevando al cuadrado esas diferencias. Se mide en unidades al cuadrado, por ejemplo, si tus datos están en centímetros, la varianza estará en cm².

```{r}
# --------------------------------------------
# 3. Varianza
# --------------------------------------------
varianza <- var(datos)
cat("Varianza:", varianza, "\n")

```

#### Desviación estandar

Es la raíz cuadrada de la varianza. Mide cuánto se desvían, en promedio, los datos con respecto a la media, pero en las mismas unidades del dato original.

```{r}
# --------------------------------------------
# 4. Desviación estándar
# --------------------------------------------
desviacion <- sd(datos)
cat("Desviacion estandar:", desviacion, "\n")

```
#### Coeficiente de variación

Mide la dispersión en porcentaje respecto a la media. Se usa para comparar variabilidad entre distintos conjuntos de datos (aunque tengan unidades diferentes).

```{r}
# --------------------------------------------
# 5. Coeficiente de variación (en porcentaje)
# --------------------------------------------
media <- mean(datos)
coef_var <- (desviacion / media) * 100
cat("Coeficiente de variacion (%):", coef_var, "\n")
```

### Medidas de forma y posición

Las medidas de forma y posición son herramientas estadísticas que complementan las medidas de tendencia central y dispersión. Ayudan a entender la forma de la distribución de los datos y a ubicar valores específicos dentro de esa distribución.

#### Medidas de forma

##### Asimetría
Grado de distribución de una distribución de datos.

```{r}
# install.packages("moments")  # Solo una vez

library(moments)             # Cargarlo cada vez

# --------------------------------------------
# Medidas de forma en R
# --------------------------------------------

# Crear un vector de datos numéricos
datos <- c(10, 20, 30, 30, 40, 50, 50, 50, 60, 80, 100)

# Mostrar datos
print("Datos:")
print(datos)

# --------------------------------------------
# Asimetría (Skewness)
# --------------------------------------------
asimetria <- skewness(datos)
cat("Coeficiente de asimetria:", asimetria, "\n")

# --------------------------------------------
# Interpretación básica
# --------------------------------------------
if (asimetria > 0) {
  cat("La distribucion esta sesgada a la derecha (asimetria positiva).\n")
} else if (asimetria < 0) {
  cat("La distribucion esta sesgada a la izquierda (asimetria negativa).\n")
} else {
  cat("La distribucion es simetrica.\n")
}

```
##### Curtosis
Permite evaluar el grado de concentración de una distribución de datos en torno a su media. Determina si una distribución es más puntiaguda o aplanada. 

```{r}
# --------------------------------------------
# Curtosis
# --------------------------------------------
curtosis <- kurtosis(datos)
cat("Curtosis:", curtosis, "\n")

if (curtosis > 3) {
  cat("Distribucion leptocurtica (mas apuntada que la normal).\n")
} else if (curtosis < 3) {
  cat("Distribucion platicurtica (mas plana que la normal).\n")
} else {
  cat("Distribucion mesocurtica (similar a la normal).\n")
}

# Creación de grafica para visualizar los datos

# install.packages("ggplot2")  # Para gráficos
library(ggplot2)

# --------------------------------------------
# Crear un data frame para ggplot
# --------------------------------------------
df <- data.frame(valores = datos)

# --------------------------------------------
# Graficar histograma con curva de densidad
# --------------------------------------------
ggplot(df, aes(x = valores)) +
  geom_histogram(aes(y = after_stat(density)), 
                 bins = 10, 
                 fill = "skyblue", 
                 color = "black", 
                 alpha = 0.7) +
  geom_density(color = "red", linewidth = 1.2) +
  geom_vline(aes(xintercept = mean(valores)),
             color = "blue", linetype = "dashed", size = 1) +
  labs(
    title = "Distribución con histograma y curva de densidad",
    subtitle = paste0("Asimetría = ", round(asimetria, 2), 
                      " | Curtosis = ", round(curtosis, 2)),
    x = "Valores",
    y = "Densidad"
  ) +
  theme_minimal()

# La distribucion esta sesgada a la derecha (asimetria positiva).
# Distribucion platicurtica (mas plana que la normal).
```
#### Medidas de posición

##### Cuartiles
Dividen un conjunto de datos ordenado en cuatro partes iguales, cada una con el 25% de los datos.

```{r}
# 1. Crear un vector de datos numéricos
datos <- c(0, 25, 50, 75, 100)

# Ver los datos
print("Datos:")
print(datos)

# --------------------------------------------
# 2. Cuartiles (Q1, Q2, Q3)
# --------------------------------------------
cuartiles <- quantile(datos)
print("Cuartiles:")
print(cuartiles)

```
Q1 (primer cuartil): El 25% de los datos están por debajo de este valor.
Q2 (segundo cuartil): Corresponde a la mediana (50% de los datos).
Q3 (tercer cuartil): El 75% de los datos están por debajo de este valor.

```{r}
# Crear el boxplot
boxplot(datos,
        main = "Boxplot con cuartiles",
        ylab = "Valores",
        col = "lightblue",
        border = "darkblue")

# Agregar líneas horizontales para los cuartiles
abline(h = cuartiles[2], col = "red", lty = 2)  # Mediana (Q2)
abline(h = cuartiles[1], col = "green", lty = 2) # Q1
abline(h = cuartiles[3], col = "orange", lty = 2) # Q3

# Agregar texto para identificar cada línea
text(x = 1.25, y = cuartiles[1], labels = "Q1. 25%", col = "green", pos = 3)
text(x = 1.25, y = cuartiles[2], labels = "Q2 (Mediana). 50%", col = "red", pos = 3)
text(x = 1.25, y = cuartiles[3], labels = "Q3. 75%", col = "orange", pos = 3)

```

```{r}
# Crear el vector de datos
edades <- c(10, 20, 30, 30, 40, 50, 50, 50, 60)

# Calcular los cuartiles
cuartiles <- quantile(edades)
print("Cuartiles:")
print(cuartiles)

# Crear el boxplot
boxplot(edades,
        main = "Boxplot con cuartiles",
        ylab = "Edades",
        col = "lightblue",
        border = "darkblue")

# Agregar líneas horizontales para los cuartiles
abline(h = cuartiles[2], col = "red", lty = 2)  # Mediana (Q2)
abline(h = cuartiles[1], col = "green", lty = 2) # Q1
abline(h = cuartiles[3], col = "orange", lty = 2) # Q3

# Agregar texto para identificar cada línea
text(x = 1.25, y = cuartiles[1], labels = "Q1", col = "green", pos = 3)
text(x = 1.25, y = cuartiles[2], labels = "Q2 (Mediana)", col = "red", pos = 3)
text(x = 1.25, y = cuartiles[3], labels = "Q3", col = "orange", pos = 3)

```
##### Percentiles
Dividen los datos en cien partes iguales, y son de las medidas más detalladas.

```{r}
# --------------------------------------------
# Crear un vector de datos
# --------------------------------------------
datos <- c(10, 20, 30, 30, 40, 50, 50, 50, 60, 80, 100)

# --------------------------------------------
# Calcular percentiles del 1 al 99
# --------------------------------------------

# Los percentiles deben ir del 0 al 1 (ej. 0.25 = 25%)
percentiles <- quantile(datos, probs = seq(0.01, 0.99, by = 0.01))

# OTRO EJEMPLO:
# percentiles <- quantile(datos, probs = c(0.10, 0.25, 0.50, 0.75, 0.90))

# Mostrar resultados
print("Percentiles calculados:")
print(percentiles)

```
El percentil 10 (P10) es el valor por debajo del cual está el 10% de los datos.
El percentil 50 (P50) es la mediana.
El percentil 75 (P75) es equivalente al cuartil 3.

```{r}
# Convertir en data frame para graficar
df_percentiles <- data.frame(
  percentil = as.numeric(gsub("%", "", names(percentiles))),
  valor = as.numeric(percentiles)
)

# --------------------------------------------
# Gráfico de líneas
# --------------------------------------------
library(ggplot2)

ggplot(df_percentiles, aes(x = percentil, y = valor)) +
  geom_line(color = "steelblue", size = 1) +
  geom_point(color = "darkred", size = 1.5) +
  labs(title = "Percentiles del vector de datos",
       x = "Percentil (%)", y = "Valor") +
  theme_minimal()
```

#### Reto de programación!!

Cargue el Dataset de Palmer Penguins y calcule varias las medidas de tendencia central, medidas de dispersión y medidas de forma y posición

```{r}
# Leer los datos y establecer el directorio de trabajo
setwd("C:\\Users\\USER\\Descargas\\Documentos\\Pinguinos")
pinguinos <- read.csv("palmerpenguins_extended.csv")
```

```{r}
# Calculo de la media de la columna bill_length_mm o Longitud del pico en milímetros
mean(pinguinos$bill_length_mm, na.rm = TRUE) # na.rm = TRUE se usa para ignorar los valores faltantes (NA) en el cálculo.

# Calcular la media por especie

library(dplyr) # Se usa principalmente para manipular, transformar y resumir datos de manera clara y eficiente

# install.packages("dplyr")  # Para gráficos

pinguinos %>%
  group_by(species) %>%
  summarise(Media_longitud_pico = mean(bill_length_mm, na.rm = TRUE))
```

